【裁判字號】    98,交聲,1146
【裁判日期】    980612
【裁判案由】    聲明異議
【裁判全文】
臺灣高雄地方法院交通事件裁定        98年度交聲字第1146號
原處分機關  交通部公路總局高雄區監理所
異  議  人
即受處分人  甲○○
上列異議人即受處分人因違反道路交通管理處罰條例案件，對於
交通部公路總局高雄區監理所中華民國98年4 月20日所為之處分
（原處分案號：高監營裁字第裁80-N00000000號），聲明異議，
本院裁定如下：
    主  文
原處分關於裁處甲○○罰鍰新台幣肆萬伍仟元部分撤銷。
上開撤銷部分，甲○○不罰。
    理  由
一、原處分機關交通部公路總局高雄區監理所係以：異議人即受
    處分人甲○○（下稱異議人）於民國96年9 月9 日20時40分
    許，飲酒後騎乘車牌號碼XQU-953 號重型機車，行經高雄縣
    鳳山市○○路140 號前，為警舉發有「汽車駕駛人酒精濃度
    超過規定標準（0.55以上）（無照駕駛）」之違規行為，乃
    填掣高警交字第N00000000 號舉發違反道路交通管理事件通
    知單（下稱舉發通知單）予以舉發，並依道路交通管理處罰
    條例第35條第1 項第1 款規定裁處罰鍰新臺幣（下同）4 萬
    5 千元，施以道安講習；又受處分人未領有駕駛執照駕駛機
    器腳踏車依道路交通管理處罰條例第35條第1 項第67條第6
    項規定，自98年5 月21日起1 年內不得考領駕駛執照。
二、聲明異議意旨略以：異議人於96年9 月9 日20時40分許在高
    雄縣過埤路路旁被警察酒測後由檢察官為緩起訴處分，已支
    付處分金新臺幣（下同）5 萬元，經過1 年多，復收到裁決
    書裁處罰鍰4 萬5 千元。異議人因經濟不景氣，無工作又生
    病，已無錢支付，為此聲明異議，請求將原處分罰鍰4 萬5
    千元部分撤銷等語。
三、按一行為同時觸犯刑事法律及違反行政法上義務規定者，依
    刑事法律處罰之；但其行為應處以其他種類行政罰或得沒入
    之物而未經法院宣告沒收者，亦得裁處之；前項行為如經不
    起訴處分或為無罪、免訴、不受理、不付審理之裁判確定者
    ，得依違反行政法上之義務規定裁處之；違反行政法上義務
    而受罰鍰、沒入或其他種類行政罰之處罰時，適用本法，但
    其他法律有特別規定者，從其規定，行政罰法第26條、第1
    條分別定有明文。又汽車駕駛人，駕駛汽車經測試檢定，酒
    精濃度超過規定標準者，處15,000元以上60,000元以下罰鍰
    ，並當場移置保管其車輛及吊扣其駕駛執照1 年；因而肇事
    致人受傷者，並吊扣其駕駛執照2 年；致人重傷或死亡者，
    吊銷其駕駛執照，並不得再考領；汽車駕駛人經裁判確定處
    以罰金低於本條例第92條第3 項所訂最低罰鍰基準規定者，
    應依本條例裁決繳納不足最低罰鍰之部分；汽車駕駛人違反
    本條例規定，應受吊扣駕駛執照處分，於汽車駕駛人係無駕
    駛執照駕車者，在所規定最長吊扣期間內，不得考領駕駛執
    照；又服用毒品、麻醉藥品、酒類或其他相類之物，不能安
    全駕駛動力交通工具而駕駛者，處1 年以下有期徒刑、拘役
    或科或併科15萬元以下罰金，道路交通管理處罰條例第35條
    第1 項第1 款、第8 款、第67條第6 款、刑法第185 條之3
    分別定有明文。行政罰法第26條所示之一事不二罰原則，究
    其立法目的，無非以一行為同時觸犯刑事法律及違反行政法
    上義務規定時，由於刑罰與行政罰同屬對不法行為之制裁，
    而刑罰之懲罰作用較強，故依刑事法律處罰，即足資警惕時
    ，實無一事二罰再處行政罰之必要，且刑事法律處罰，由法
    院依法定程序為之，較符合正當法律秩序，應予優先適用，
    但罰鍰以外之沒入或其他種類行政罰，因兼具維護公共秩序
    之作用，為達行政目的，行政機關仍得併予裁處。故汽車駕
    駛人酒後駕車時，如違反道路交通管理處罰條例第35條第1
    項第1 款規定並同時涉犯刑法第185 條之3 公共危險罪嫌時
    ，道路交通管理處罰機關除有行政罰法第26條第1 項但書得
    處以其他種類行政罰者之情形，得裁處其他種類行政罰外，
    關於罰鍰部分，即應依上開行政罰法第26條及道路交通管理
    處罰條例第10條規定移送地方法院檢察署處理，除於移送後
    再有上開行政罰法第26條第2 項所定不起訴等事由，不得裁
    處行為人罰鍰。其次，檢察官依刑事訴訟法第253 條之2 第
    1 項第4 款規定為緩起訴處分，命被告向公庫或指定之公益
    團體支付一定金額者，被告係履行檢察官為緩起訴處分命令
    ，性質上自屬處分金，與罰金無異，且依刑事訴訟法第253
    條之2 第2 項規定命被告捐款之金錢給付命令，並得為民事
    強制執行名義。是檢察官命令被告為捐款之金錢給付，此等
    命令雖非刑罰，但仍是一種特殊的處遇措施，會產生未經裁
    判即生終局處理案件之實質效果，亦即性質上已係實質制裁
    ，造成被告財產減少之影響，其捐款解釋上亦屬道路交通管
    理處罰條例第35條第8 項所規定之罰金，被告即係履行檢察
    官為緩起訴處分命令，與受刑事處罰無異。況行政罰法第26
    條第1 項僅規定「依刑事法律處罰之」，並未明定應依刑法
    第33條、第34條所定主從刑罰之種類科罰，檢察官命令被告
    支付之金錢給付即係依刑事訴訟法第253 條之2 第1 項第4
    款規定所為，自與行政罰法第26條第1 項「依刑事法律處罰
    之」之規定，尚無扞格之處。另緩起訴處分所定緩起訴期間
    期滿未經撤銷者，依刑事訴訟法第260 條規定，非有同條第
    1 款、第2 款規定之情形者，不得對於同一案件再行起訴，
    該緩起訴處分將發生禁止對已為緩起訴處分之同一犯罪事實
    再行起訴之效力，此即所謂「緩起訴處分之實質確定力」（
    最高法院94年台非字第215 號判例參照），故檢察官所為對
    於異議人之緩起訴處分，實已產生實質刑罰之效果。再依刑
    事訴訟法第253 條之1 規定，有關緩起訴處分，需具備之要
    件亦與不起訴處分之要件有異，且不起訴處分係自處分確定
    時起即發生實體上之確定力，不若緩起訴處分於緩起訴處分
    之期間（即猶豫期間）僅發生形式之確定力。因之，倘認行
    政罰法第26條第2 項規定之「不起訴處分」包含「緩起訴處
    分」之情形，是否已逾文義解釋之範圍，實有疑問。行政罰
    法第26條第2 項規定既未明文包含「緩起訴處分」之類型，
    而對於人民不利益之規定本不得任意加以擴張其適用，自不
    宜逕認行政罰法第26條第2 項之規定於經緩起訴處分之情形
    亦有適用。
四、經查：
  (一)本件異議人於上開時間，因飲用酒類已達不能安全駕駛動力
    交通工具之程度，仍騎乘車牌號碼XQU-953 號重型機車行駛
    於道路，於行經高雄縣鳳山市○○路140 號前，為警攔檢，
    並對異議人施以酒精濃度測試，其測定值達每公升1.06毫克
    ，乃掣單舉發，並經原處分機關以高監營裁字第裁80-N0000
    0000號裁決書裁處罰鍰45,000元、施以道安講習，又異議人
    未領有駕駛執照依道路交通管理處罰條例第35條第1 項、第
    67條第6 項規定，自98年5 月21日起1 年內不得考領駕駛執
    照等情（施以道安講習及禁止考領駕駛執照部分，未經聲明
    異議。），為異議人所不爭執，並有酒精濃度測試單、本件
    舉發通知單、裁決書及其送達證書各1 紙在卷為憑，則異議
    人確有酒精濃度超過規定標準仍騎乘機車之違規事實，堪以
    認定。
  (二)異議人因上開酒後騎乘機車之行為，業經臺灣高雄地方法院
    檢察署檢察官於96年11月23日以96年度偵字第28596 號為緩
    起訴處分，緩起訴期間為1 年，緩起訴條件為向公庫支付5
    萬元，並立悔過書確定，異議人並已履行該緩起訴條件，該
    緩起訴期間亦於97年12月10日期滿未經撤銷等情，業經本院
    調閱臺灣高雄地方法院檢察署96年度偵字第28596 號案卷核
    閱屬實，並有緩起訴處分書、臺灣高雄地方法院檢察署自行
    收納款項統一收據影本、臺灣高雄地方法院檢察署執行科報
    告書、臺灣高等法院被告前案紀錄表各1 份在卷可憑，亦堪
    認定。
  (三)本件異議人既於酒精濃度超過規定標準之情形下仍騎乘機車
    ，原處分機關依道路交通管理處罰條例第35條第1 項第1 款
    及違反道路交通管理事件統一裁罰基準表之規定，認異議人
    應裁罰4,5000元，固非無據，然異議人上開違規行為所致之
    刑事案件既經檢察官為緩起訴處分，緩起訴條件為命異議人
    向公庫支付5 萬元確定，異議人並已履行該緩起訴條件，且
    緩起訴期間業於97年12月10日期滿未經撤銷，已如前述。因
    異議人經檢測其酒精濃度為每公升1.06毫克，依道路交通管
    理事件統一裁罰基準表，其最低裁罰基準即為45,000元，而
    上開緩起訴處分之負擔條件繳納5 萬部分，相當於行政罰法
    第26條第1 項之「刑事處罰」，就此範圍內，即不應施以重
    複處罰。
五、綜上所述，原處分之罰鍰部分，裁處異議人罰鍰4 萬5 千元
    ，因異議人已繳納緩起訴處分金5 萬元已逾上開罰鍰金額，
    自不應重複處罰，異議人就此聲明異議，為有理由，原處分
    關於罰鍰部分尚有違誤，應予撤銷，並諭知異議人不罰。
據上論結，應依道路交通案件處理辦法第20條前段，裁定如主文
。
中    華    民    國    98    年    6     月    12    日
                    交通法庭    法  官  曾鈴
以上正本證明與原本無異。
如不服本裁定，應於收受送達後5 日內向本院提出抗告狀。
中    華    民    國    98    年    6     月    13    日
                                書記官  李月君


司法院資訊處製作；財團法人民間司法改革基金會備份。
